臺灣高等法院花蓮分院刑事判決　　　　　　　　　九十三年度上更(二)字第七五號
　　上　訴　人　臺灣花蓮地方法院檢察署檢察官
　　被　　　告　乙○○原名謝.
　　選任辯護人　吳振東律師
右列上訴人因被告妨害自由等案件，不服臺灣花蓮地方法院八十七年度訴字第三一三
號中華民國八十九年八月二十一日第一審判決（起訴案號：臺灣花蓮地方法院檢察署
八十七年度偵續字第二五號），提起上訴，經判決後，由最高法院第二次發回更審，
本院更為判決如左：
    主  文
原判決撤銷。
乙○○共同意圖供行使之用，而偽造有價證券，處有期徒刑參年陸月。
偽造之有價證券本票（票號為ＴＳ０二九七五八號、ＴＳ０二九七五九號、ＴＳ０二
九七六０號、ＴＳ０二九七六一號）肆張均沒收。
    事  實
一、乙○○（原名謝淑涼）與丙○○係同胞姐妹，二人間素有金錢往來，雙方因帳目
    不清而發生債務糾紛，乙○○主觀上認為丙○○積欠伊本息新台幣（以下同）四
    千餘萬元，迭經催討，丙○○均置之不理，因而心生怨懟，乃與三名不詳姓名、
    年籍之成年男子基於使人行無義務之事之犯意聯絡，推由該三名成年男子於民國
    （以下同）八十四年九月二十日上午九時四十分許，前往花蓮市○○路三一五巷
    四弄三號丙○○住處，向丙○○之夫莊克農（現已改名為甲○○）恫嚇稱：「是
    我們要先將你打昏後你再簽，還是你自己簽﹖」、「要拿手槍打死你」等語，並
    由其中一名男子抓住莊克農右手拇指在四張空白本票（票號為ＴＳ０二九七五八
    號、ＴＳ０二九七五九號、ＴＳ０二九七六０號、ＴＳ０二九七六一號）及乙張
    白紙上按捺指印，使莊克農行無義務之事。嗣後乙○○取得前開四張空白本票後
    ，復意圖供行使之用，在前開本票上填載發票人莊克農、到期日八十四年九月二
    十日，票面金額分別為一千萬元三張（ＴＳ０二九七五八號、ＴＳ０二九七五九
    號、ＴＳ０二九七六０號）、一千零四十三萬五千元一張（ＴＳ０二九七六一號
    ）後，再於八十四年九月二十五日持向臺灣士林地方法院聲請強制執行。嗣因其
    中三張本票（ＴＳ０二九七五九號、ＴＳ０二九七六０號、ＴＳ０二九七六一號
    ）漏未填載發票日期（僅ＴＳ０二九七五八號有記載發票日為八十四年九月二十
    日）而為該院裁定駁回，乙○○於收受裁定後，再承前開同一偽造有價證券之犯
    意，接續在該三張本票上再偽填發票日期而為八十四年九月二十日後，再持向前
    揭法院行使，因而獲裁定准強制執行。
二、案經告訴人丙○○、莊克農訴請臺灣花蓮地方法院檢察署檢察官偵察起訴。
    理  由
一、訊據被告乙○○堅詞否認公訴人所指之犯行，辯稱：莊克農欠伊錢是事實，本票
    是莊克農他拿去伊家的，伊記得本票一張有寫日期，另外三張沒有寫日期，因為
    伊有打電話給莊克農的父親，是莊克農父親他叫人家來拿回去填日期的等語（見
    本審九十三年十一月三日審判筆錄）。又被告於原審則辯稱：莊克農係漢璞廣告
    公司負責人，自稱公司需要資金週轉，向被告借錢及向外借錢，故借貸關係並非
    丙○○；而莊某所開支票多次跳票，自知理虧，乃簽發四張本票交給伊以為償債
    之依據，其中漏填發票日之三張本票，係由莊克農同意處理，並指派一名男子前
    來取回，隔數日再行送回，至本票上開指印或用印章，係莊某個人之選擇等語。
二、經查：
（一）右揭事實，已經被害人丙○○、莊克農於檢察官偵查及原審審理時一再明確指
      證甚詳，且有本票影本四紙、臺灣士林地方法院八十四年度票字第二六四八號
      、八十四年度票字第二八九一號民事裁定卷影本附卷可稽（見臺灣花蓮地方法
      院檢察署八十五年度偵字第二四四四號偵查卷第一六一至一七五頁）。
（二）經本院就勾、勒筆勢及運筆方式等各方面，將前述四張本票影本上之筆跡與莊
      克農及被告於臺灣板橋地方法院檢察署檢察官偵查時當庭所書寫之筆跡（見臺
      灣板橋地方法院檢察署八十七年度偵字第五○一五號偵查卷第二七至二九頁）
      分別作比對，發現前開本票影本上之筆跡與莊克農之筆跡迥然不同，顯非同一
      人所為，而與被告之筆跡則十分神似。再者臺灣板橋地方法院檢察署檢察官曾
      將本票影本及莊克農及被告偵查庭所書寫之筆跡送請法務部調查局及刑事警察
      局鑑定，均被以無本票原本及被告筆跡資料不足而未予鑑定（見前揭偵查卷第
      三五及四九頁），而被告稱本票原本已遺失（見本院上訴字第二四八號卷第七
      二頁），故本院無從命其提出原本，補足資料再送鑑定，附此敘明。
（三）被告於八十七年五月十五日檢察官偵查時稱：本票是開票日當天下午由莊克農
      在伊萬壽路家中親自交給伊，當時指印已蓋好，伊不知道莊克農交四張本票給
      伊是何用意云云（臺灣花蓮地方法院檢察署八十七年度偵續字第二五號偵查卷
      第二九至三○頁）；於原審審理時稱：「．．．伊認為莊克農共欠四千多萬元
      ，多次向莊克農要，但莊克農置之不理．．．某一天莊克農打電話予伊，說要
      開本票給伊，後來有一位看起來三十多歲的男子，拿了四張本票．．．，說要
      還債，伊拿到這四張本票後，就向臺灣士林地方法院聲請本票裁定．．．」（
      見一審卷第十七至十八頁），前後並不相符，顯見其供述不實，被告蓄意隱瞞
      其取得系爭四紙本票過程之用心極為明顯，苟其本票之來源正當，何以如此？
（四）未載發票日之本票，雖屬無效票據而非票據法上所稱本票，惟仍不失其私文書
      性質，可做為證明執票人債權存在之債權憑證，而該三張原未填載發票日之本
      票，其金額合計高達三千零四十三萬五千元，被告復供稱：「莊克農曾向我調
      度借錢，有時透過我向外面借錢，我認為莊總共欠我（含利息）四千多萬元，
      我曾多次去莊家向莊要錢，莊置之不理」（見第一審卷第十七頁），則被告在
      好不容易取得堪為債權憑證之上開未載發票日本票後，何以會在無任何擔保之
      情況下，將面額合計高達三千零四十三萬五千元之憑證交予不認識之人轉交發
      票人莊克農﹖其既與該人不認識，又何以知悉係莊克農託伊前來取回上開憑證
      ？且被告於檢察官訊問時坦承因為莊克農之前所簽發之支票已經過期，所以才
      要求莊克農簽發本票給伊做保證，因為支票已經過期沒有法律效力，且在別人
      手上，支票並未還給莊克農，莊克農也願意在伊支票未歸還之情形下，簽發本
      票云云（見二四四四號偵查卷第一四八至一四九頁），核與一般換票時必然會
      將已經過期之支票退還，即使一時不能歸還，也多會以書面表示該支票債權已
      經拋棄之意旨之情形不合。
（五）依卷附臺灣士林地方法院八十四年度票字第二六四八號、第二八九一號民事聲
      請事件卷宗影本所載，被告於八十四年九月二十五日持向臺灣士林地方法院聲
      請裁定准予強制執行之面額分別為一千萬元，票號為ＴＳ０二九七五九號、Ｔ
      Ｓ０二九七六０號本票二紙及面額一千零四十三萬五千元，票號為ＴＳ０二九
      七六一號本票一紙，均因未填載發票日，而經該院於同年月二十七日以裁定駁
      回。被告收受該裁定後，於同年十月十七日，又執該三張本票向臺灣士林地方
      法院聲請准予強制執行時，上開本票上均已填載發票日為八十四年九月二十
      日，因而經該法院裁定准予強制執行（見八十五年度偵字第二四四四號卷第一
      六一頁至第一七五頁）。而被告對該三紙本票於八十四年九月二十七日經臺灣
      士林地方法院裁定駁回其准予強制執行之聲請後，補填載發票日乙事，於第一
      審則辯稱：「（問：後來為何會再聲請本票裁定﹖）我後來再將那三張本票是
      透過莊的母親（莊盧碧雪）與莊聯繫，莊再叫一名年約三十多歲的男子來我這
      裡，將該三紙本票拿回去給莊補填發票日後，由該男子再拿回來還我，我就再
      拿去聲請本票裁定獲准」（見第一審卷第十七頁背面、第十八頁），惟此不但
      為告訴人莊克農堅決否認，證人莊盧碧雪復證稱：「（問：被告是否曾經打電
      話給妳說其中有三張本票沒有填載發票日要妳轉知莊克農，請莊補填發票日期
      這件事？）沒有這回事，被告從來未曾打過電話給我，我也從來沒有和她以電
      話聯繫過」（見第一審卷第四五頁），被告於本審九十三年十月六日訊問時猶
      作與在一審相同之陳述謂：票是莊克農叫一個三十多歲伊不認識的人來跟伊拿
      ，然後填好日期，再交給伊等語，然於九十三年十一月三日審判期日再改如前
      述辯稱是莊克農父親他叫人家來拿回去填日期的云云，足見被告於本審審理期
      日之所辯，乃因其先前說法不被採信，經將近一月之思慮而再為翻異，其所辯
      真實性已有可疑。另參以證人即受理莊克農赴警局報案之員警陳龍籌及莊克農
      之表哥梅進封又分別證稱：「在八十四年九月二十日近中午時刻，莊克農和他
      太太到中山派出所來報案，他說有三至四人要強押他上車，並要強押他蓋指印
      在本票上，當時我有登記在工作紀錄簿上，他當時神情很緊張，手部有抓痕」
      、「莊報案時稱係和他妻子的姐姐乙○○有債務上的糾紛，莊懷疑可能是乙○
      ○指使所為」（陳龍籌部分，見第一審卷第四十頁）、「大約在四年前（八十
      八年十二月二十一日訊問，所指應係八十四年）在春夏間，莊打電話給我，向
      我哭訴，說有一群流氓去他家押他開本票，我到他家去看他，後來就帶他到中
      山派出所報案，警察也有做筆錄」（梅進封部分，見第一審卷第一九五頁背面
      ），上開梅進封之證言，核與前述承辦員警陳龍籌完全相符，顯然可採，則莊
      克農既已於八十四年九月二十日以懷疑係被告教唆不詳姓名男子至其住處強逼
      其在空白本票上按捺指印等事由，向警方提出告訴，豈有可能再於同年九月二
      十七日以後又在其指訴遭強逼按指印之本票上補填發票日？
（六）按告訴人、證人之陳述有部分前後不符，或相互間有所歧異時，究竟何者為可
      採，法院仍得本其自由心證予以斟酌，非謂一有不符或矛盾，即應認其全部均
      為不可採信，苟其基本事實之陳述，若果與真實性無礙時，則仍非不得予以採
      信（最高法院七十四年度台上字第一五九九號判例參照）。再依一般經驗法則
      ，被害人就同一被害事實，長期不斷反覆接受不同司法人員之訊問，被害人在
      各次訊問時，是否均能作精確的陳述，因被害人主觀上所具備記憶及描述事物
      的能力而有不同，甚至與訊問者訊問之方式、態度及被害者臨場之情緒亦有關
      聯，尤其本件告訴人夫婦突遭數名名男子闖入家中以強暴脅迫方式逼迫簽發本
      票，其情緒緊張慌亂可想而知，故其對事發經過之描述，尤難期其精確無誤，
      且本案被告又係告訴人丙○○之胞姐，渠等於告訴期間心情難免有所起伏，其
      陳述再透過不同紀錄人員之紀錄，在筆錄的記載上呈現若干差異，實屬無可避
      免，此乃本院職務上已知之事實。故渠等所證情節（例如犯罪男子之人數、本
      票之張數、如何發現輪胎被刺破及報案經過）雖然前後有所出入，惟渠等指證
      之基本事實則無二致，且核與事後接受報案員警陳龍籌及梅進封之證詞相符，
      依前揭說明，渠等之證詞仍非不得予以採信。
（七）綜上，被告前揭辯解，前後翻異且與常情顯然不合，不足採信。
三、另被告於原審審理時稱：伊有向「張先生」的太太游錦緞借錢，轉借給莊克農，
    後來「張先生」他們有來找伊要錢，但伊沒有錢，之前伊代莊克農向「張先生」
    借錢時，有時候會拿莊克農開的支票連同伊開的本票一起交給「張先生」他們，
    所以「張先生」他們才會直接去找莊克農要錢，伊前後向「張先生」借了約三、
    四百萬元（見原審卷第一九七頁），再參照「張先生」即張智證於原審審理時所
    證：「．．．莊克農有支票、本票在我的身上，還沒有還，我只是借被告後，是
    間接的借貸，我的本票是乙○○的．．．」等情（見原審卷第二三三頁）相符，
    堪認被告曾經向張智證借款三、四百萬元，轉借莊克農，故張智證所持有之支票
    、本票本係莊克農所積欠被告之債務之一部分甚明，原審認定莊克農尚有其他債
    務一節，與事實並不相符，附此敘明。
四、按被告基於強制告訴人莊克農簽發本票之目的，推由三名不詳姓名成年男子對莊
    克農實施強暴脅迫，迫使莊克農在四張本票及空白紙張上按捺指印，核犯刑法第
    三百零四條第一項之強制罪。被告就所犯強制罪部分，與其他三名不詳姓名男子
    間有犯意聯絡及行為分擔，皆為共同正犯。被告取得前揭四張空白本票後，在本
    票上簽寫莊克農之姓名、金額及日期，係犯刑法第二百零一條第一項之偽造有價
    證券罪。被告行使偽造有價證券之低度行為，為偽造有價證券之高度行為所吸收
    ，應只論以偽造有價證券罪名。又被告雖同時偽造同一被害人之四張支票時，惟
    其被害法益仍僅一個，僅成立一個偽造有價證券罪名，併此敘明。被告所犯強制
    罪及偽造有價證券罪間有方法結果之牽連關係，應從一重之刑法第二百零一條第
    一項之偽造有價證券罪處斷。原審失察，遽為無罪之諭知，尚有未洽，公訴人執
    此提起本件上訴為有理由，本院自應予以撤銷改判。爰審酌被告與被害人係屬至
    親，因債務糾紛而致犯罪等一切情狀，量處如主文所示之刑。又被告偽造之有價
    證券即本票四張，雖被告稱已遺失，然無從僅依其陳述遽認遺失為真實，況且遺
    失亦非滅失，即並無證據證明前述四張偽造之本票已經滅失，自仍應依刑法第二
    百零五條之規定宣告沒收。
六、告訴人莊克農於原審審理時證稱：「．．．突然有二名男子（成年人）．．．欲
    挾持我上車，我說有事到家裡來談，後來該三名男子即進入我住家．．．」（見
    原審卷第二○頁正面），足見該三名男子自始即係以迫使莊克農在本票及空白文
    件上按捺指印為目的，並無剝奪莊克農行動自由之犯意。至該三名男子於強制莊
    克農行無義務之事時對莊克農施予恫嚇，要屬實施強制罪之脅迫行為，不另論以
    恐嚇罪名。檢察官認被告除觸犯刑法第三百零四條第一項強制罪外，另犯刑法第
    三百零二條剝奪人之行動自由未遂及三百零五條恐嚇罪，尚有誤會，惟因檢察官
    認被告前揭行為與前述犯罪間有方法結果之裁判上一罪關係，故不另為無罪之諭
    知。
據上論斷，應依刑事訴訟法第三百六十九條第一項前段、第三百六十四條、第二百九
十九條第一項前段，刑法第二十八條、第三百零四條第一項、第二百零一條第一項、
第二百零五條、第五十五條，罰金罰鍰提高標準條例第一條前段，判決如主文。
本案經檢察官林慧到庭執行職務。
中      華      民      國      九十三       年    十一    月  十九     日
                                審判長法官  吳  鴻  章
                          法官  林  德  盛
                                      法官  蔡  勝  雄
右為正本證明與原本無異。
如不服本判決，應於判決送達後十日內向本院提出上訴狀。其未述理由者，並應於
提出上訴狀後十日內向本院補提理由狀(須附繕本)。
                                    書記官  陳  有  信
中      華      民      國      九十三       年    十一    月  十九     日
附錄：
本判決論罪科刑法條：
中華民國刑法第二百零一條第一項：
意圖供行使之用，而偽造、變造公債票、公司股票或其他有價證券者，處三年以上十
年以下有期徒刑，得併科三千元以下罰金。
